臺灣高等法院臺南分院民事判決
                                      109年度上字第183號
上  訴  人  許昭音  
訴訟代理人  許百菘  
            嚴庚辰律師
            江立偉律師
複  代理人  嚴奇均律師          
被  上訴人  許登樹  
訴訟代理人  張維文律師
上列當事人間請求拆屋還地事件，上訴人對於中華民國109年5月
6日臺灣嘉義地方法院第一審判決（108年度訴字第643號）提起
上訴，本院於109年10月20日言詞辯論終結，判決如下：
    主  文
上訴駁回。
第二審訴訟費用由上訴人負擔。
    事實及理由
一、被上訴人起訴主張：兩造為兄弟，均為嘉義縣○○鎮○○段000○
    000地號土地（下分別稱系爭469、479地號土地，合稱系爭2
    筆土地）之共有人。然上訴人於多年前不理會伊與其他共有
    人之反對，擅自於系爭2筆土地上搭設門牌號碼為嘉義縣○○
    鎮○○里0鄰○○00號附0之鐵皮屋（下稱系爭建物），占用系爭
    469地號土地如原審判決附圖（下稱附圖）編號A所示、面積
    3.97平方公尺部分之土地，及占用系爭479地號土地如附圖
    編號B所示、面積230.84平方公尺部分之土地，作為經營古
    早味阿嬤肉嗲蚵嗲之商業營運用途，而受有相當於按土地申
    報地價年息6％計算之租金利益，伊自得依民法第767條、第8
    21條、第179條規定，請求上訴人拆除系爭建物，將占用之
    土地返還予共有人全體，並請求上訴人給付起訴前5年即民
    國（下同）103年10月至108年9月之不當得利損害金新臺幣
    （下同）25,501元及法定遲延利息，暨自起訴狀繕本送達翌
    日起至返還土地之日止按月給付463元之不當得利。原審判
    准被上訴人前開請求，自無不當等語，並答辯聲明：上訴駁
    回。（至原審駁回被上訴人其餘不當得利之請求部分，未據
    被上訴人聲明不服，已告確定）
二、上訴人則以：系爭479地號土地為兩造及訴外人許妙習所共
    有，伊基於三兄弟間之協議始搭建系爭建物使用，且系爭2
    筆土地上其他共有人、被上訴人及許妙習從未干涉或阻止上
    訴人使用，亦未曾請求拆屋還地，亦可認渠等之間確實有默
    示分管協議存在，而有合法占有權源。是原審准被上訴人之
    請求，顯有違誤，為此提起上訴，並聲明：㈠原判決不利於
    上訴人部分廢棄。㈡上開廢棄部分，被上訴人在第一審之訴
    及假執行之聲請均駁回。㈢如受不利判決，願供擔保請准宣
    告免為假執行。
三、兩造不爭執之事實：（本院卷第147頁）
  ㈠系爭469地號土地為兩造與訴外人許妙習、許鴻寶、許丞佑、
    許百菘所共有，而兩造之應有部分均為12分之1。（原審卷㈠
    第105-107頁）
  ㈡系爭479地號土地為兩造與許妙習所共有，每人之應有部分均
    為3分之1。（原審卷㈠第97-99頁）
  ㈢坐落系爭2筆土地上之系爭建物為上訴人所有。又系爭建物占
    用系爭469地號土地之範圍如附圖編號A部分（面積3.97平方
    公尺）所示、占用系爭479地號土地之範圍如附圖編號B部分
    （面積230.84平方公尺）所示。（原審卷㈠第127頁）
  ㈣訴外人許妙習於109年4月6日死亡。（原審卷㈠第231、201頁
    ）
  ㈤系爭469地號土地102年1月之申報地價為每平方公尺800元，1
    05年1月之申報地價為每平方公尺1,200元，107年1月之申報
    地價為每平方公尺1,200元；系爭479地號土地102年1月之申
    報地價為每平方公尺800元，105年1月之申報地價為每平方
    公尺1,200元，107年1月之申報地價為每平方公尺1,200元。
    （原審卷㈠第67、73-75頁）
四、兩造之爭點：（本院卷第148頁）
  ㈠上訴人占用系爭2筆土地有無合法權源？
  ㈡被上訴人依民法第821條、第767條第1項規定，請求上訴人拆
    除系爭建物占用系爭2筆土地部分，並返還占用之土地，有
    無理由？
  ㈢被上訴人依不當得利法律關係，請求上訴人給付自103年10月
    起至108年9月止相當於租金之不當得利共25,501元，及自10
    8年10月6日起至騰空遷讓返還占用之土地之日止，按月給付
    被上訴人463元，有無理由？
五、得心證之理由：
  ㈠按當事人主張有利於己之事實者，就其事實有舉證之責任。
    民事訴訟法第277條前段定有明文。上訴人主張其係基於三
    兄弟之協議而占有系爭2筆土地，共有人間就系爭2筆土地有
    默示分管協議之事實，既為被上訴人所否認，揆諸前開說明
    ，自應由上訴人就前開有利於己之事實舉證證明之。經查：
　⒈上訴人主張被上訴人、許妙習有同意其使用系爭2筆土地等情
    ，無非以伊占有系爭2筆土地已有30幾年，其等均未干涉或
    阻止伊使用，未請求伊拆除還地，且其有代被上訴人及許妙
    習繳納系爭479地號土地100年至104年之地價稅等語為據，
    並提出訴外人林榮泰出具之109年9月7日聲明書、嘉義縣布
    袋鎮第二十屆里長暨里幹事基本資料、系爭建物照片、被上
    訴人長子之結婚照及上訴人女兒之婚禮照片、系爭建物99年
    至108年之Google Map街景圖擷圖、嘉義縣財政稅務局105年
    3月28日嘉縣財稅土字第1051150971號函、100至104年地價
    稅繳款書等為證（本院卷第155-177頁、第281-295頁），並
    聲請證人鄭登基到庭作證。然查：
　①上訴人所提出林榮泰出具之109年9月7日聲明書、嘉義縣布袋
    鎮第二十屆里長暨里幹事基本資料、被上訴人長子之結婚照
    及上訴人女兒之婚禮照片、系爭建物99年至108年Google Ma
    p街景圖擷圖等，僅足證明系爭建物自70幾年即已占有系爭2
    筆土地及上訴人有占有使用系爭建物之事實，仍不足以證明
    其於興建系爭建物之時，確有得到被上訴人及許妙習同意之
    事實。又嘉義縣財政稅務局105年3月28日嘉縣財稅土字第10
    51150971號函、100至104年地價稅繳款書等件，僅足證明上
    訴人有分別代被上訴人、許妙習補繳系爭479地號土地之地
    價稅之事實，惟關於上訴人代為繳納之原因，乃係因系爭47
    9地號土地遭上訴人建築房屋，致嘉義縣財政稅務局發函命
    補繳100年至104年地價稅，被上訴人及許妙習始要求上訴人
    代為繳納前開命補繳之地價稅，業經被上訴人陳述在卷（本
    院卷第305頁），並據證人即許妙習配偶許郭阿治到庭證稱
    每年地價稅都是其自己繳納，僅有一次上訴人說願意幫其繳
    納等語（本院卷第140頁），而觀之前開函文所載，亦與被
    上訴人所稱因上訴人於系爭479地號土地上興建建物，而遭
    命補繳地價稅等語相符，參以上訴人僅繳納該次命補繳之地
    價稅，之後之地價稅即由被上訴人、許妙習自行繳納，自難
    以上訴人僅代為繳納該次命補繳之地價稅乙節，即遽而推認
    被上訴人、許妙習有同意上訴人於系爭2筆土地上興建房屋
    之事實。
　②而證人鄭登基到庭乃證稱：其認識上訴人約20至30年，當時
    鐵皮屋已經存在，但其不了解兩造及許妙習間就興建系爭建
    物有何約定或協議，不知道亦不曾聽過被上訴人或許妙習有
    無阻止上訴人繼續使用系爭建物、或要怪手拆屋阻止上訴人
    使用、或去法院訴訟請上訴人拆屋還地等事情等語（本院卷
    第141-143頁），足認證人鄭登基並不清楚上訴人三兄弟間
    就系爭2筆土地之使用有無任何協議或約定存在，是以，自
    難以證人鄭登基之證言，遽而認定上訴人興建系爭建物係經
    過被上訴人及許妙習之同意。
　③另許妙習曾於109年2月27日出具聲明書表示「本人不同意其
    他共有人及任何人占有使用系爭468、469、479地號土地，
    因此許昭音應拆除坐落上開土地之地上物」，有聲明書1件
    在卷可稽（原審卷㈠第159頁）。上訴人雖提出許妙習之簽名
    照片（本院卷第61頁），主張該聲明書非屬真正，許妙習為
    聲明時精神狀態亦有疑義云云，然前開上訴人提出之許妙習
    簽名已據被上訴人否認為真正，且許妙習生前曾錄製光碟表
    示聲明書上之指印、簽名係其所為，影片中並無跡象顯示許
    妙習有受強迫、脅迫之情事，精神狀況也係正常，此有光碟
    可證，並經原審當庭勘驗屬實（原審卷㈠第151、156頁），
    且據證人許郭阿治於本院到庭證稱：許妙習在前開聲明上簽
    名或捺指印時，其在旁邊，許妙習從頭到尾都沒有同意上訴
    人在系爭2筆土地上興建系爭建物，上訴人都慢慢蓋，其等
    有阻止他，他還是繼續蓋。許妙習死亡後系爭2筆土地由其
    繼承，其不同意上訴人使用系爭2筆土地蓋房子等語（本院
    卷第137-138頁），足認該聲明書及錄影均係出於許妙習之
    自由意志所陳，且許妙習生前及其繼承人均未同意上訴人使
    用系爭2筆土地興建系爭建物。至上訴人以證人許郭阿治曾
    證稱「還是讓他繼續用一下」、「讓他先用一點」等語，主
    張許妙習確有同意其使用系爭2筆土地云云，然觀之證人許
    郭阿治前後之證言為「（問：系爭房屋從83年開始直到你先
    生過世前，你先生是否有請怪手要去拆系爭房子，或者將房
    子圍起來不讓他使用？）沒有，我們都沒有去圍起來，我們
    還是讓他繼續用一下，只不過我們有阻止他，不要讓他一直
    蓋起來，…」、「（問：證人的意思是說你沒有叫人用怪手
    去拆屋，也沒有圍起來，還是有讓他繼續用一點點？）對啊
    ，他說要做生意，講讓他先用一點，我們有阻止他，結果他
    還是一樣繼續用下去」（本院卷第138、139頁），足認證人
    許郭阿治所謂「讓他先用一點」，僅係表示沒有請怪手拆屋
    或將房子圍起來所為之回答，而其之後即一再強調有阻止上
    訴人繼續蓋，但上訴人還是不理會而一直蓋等語，可認並無
    同意上訴人使用系爭2筆土地之意思甚明。是上訴人前開所
    稱，顯為斷章取意，為不可採。
　④上訴人另主張系爭建物係被上訴人介紹其子替上訴人搭建，
    可證被上訴人未反對上訴人利用目前位置搭建建物使用云云
    ，然已為被上訴人所否認，辯稱：其並不同意上訴人使用系
    爭2筆土地，因為被上訴人的兒子受僱於他人，當時上訴人
    找被上訴人兒子的僱用人去搭建系爭房屋，所以只能受指示
    去搭建，其從來沒有介紹其兒子去搭建系爭建物等語，是依
    被上訴人所述，其子係受僱於他人而受指示搭建系爭建物，
    而上訴人並未能舉證證明系爭建物確係被上訴人介紹其子為
    其搭建，自難憑此認定被上訴人確有同意上訴人使用系爭2
    筆土地興建建物之事實。
　⑤再按沈默與默示意思表示不同，沈默係單純之不作為，並非
    間接意思表示，除法律或契約另有規定外，原則上不生法律
    效果。默示意思表示則係以言語文字以外之其他方法，間接
    使人推知其意思，原則上與明示之意思表示有同一之效力。
    而默示之意思表示與單純之沈默有別，單純之沈默除經法律
    明定視為已有某種意思表示外，不得即認係表示行為。是以
    ，尚不得僅以被上訴人或許妙習對系爭建物之興建及存在事
    實之沈默，即反於其等2人不同意之明確表示，逕而認定其
    等2人有同意上訴人使用系爭2筆土地興建建物之事實。
　⒉至上訴人以最高法院83年度台上字第1377號、105年度台上字
    第209號、99年度台上字第790號、109年度台上字第2031號
    判決要旨，主張其已於系爭2筆土地上興建建物並使用生活
    至今37年多，被上訴人及許妙習皆明知或可知悉該情，卻容
    忍上訴人使用居住多年而未予干涉或請求拆除遷讓，足見上
    訴人與其他共有人間有默示分管協議存在云云，惟系爭479
    地號土地面積為265.22平方公尺，系爭469地號土地面積為1
    1.43平方公尺，卻遭上訴人分別占用230.84、3.97平方公尺
    ，共234.81平方公尺，用以興建系爭建物，占用部分高達系
    爭2筆土地面積之百分之85，其餘部分則非由被上訴人、許
    妙習或其他共有人所占有使用，核與前開最高法院判決所揭
    示「共有人間實際上劃定使用範圍，對『各自占有管領之部
    分』，互相容忍」之情節顯有不同，尚難逕而比附援引，是
    上訴人主張共有人間有默示分管契約存在乙節，亦難憑採。
　⒊按各共有人按其應有部分，對於共有物之全部雖有使用收益
    之權。惟共有人對共有物之特定部分使用收益，仍須徵得他
    共有人全體之同意，非謂共有人得對共有物之全部或任何一
    部有自由使用收益之權利。如共有人不顧他共有人之利益，
    而就共有物之全部或一部任意使用收益，即屬侵害他共有人
    之權利。經查，上訴人雖為系爭2筆土地共有人之一，但被
    上訴人、許妙習並未同意上訴人使用，亦難認共有人間有成
    立默示之分管契約，則上訴人所有之系爭建物占用系爭2筆
    土地如附圖所示編號A、B部分所示之特定位置，即屬無權占
    有，應堪認定。
　㈡按所有人對於無權占有或侵奪其所有物者，得請求返還之； 
    各共有人對於第三人，得就共有物之全部為本於所有權之請
    求。但回復共有物之請求，僅得為共有人全體之利益為之，
    民法第767條第1項前段、第821條定有明文。系爭2筆土地為
    兩造及第三人所共有，上訴人未經其他共有人之同意，即無
    權占用系爭2筆土地用以興建系爭建物，則被上訴人依上揭
    規定，請求上訴人將系爭2筆土地如附圖編號A、B所示面積3
    .97平方公尺、230.84平方公尺部分之地上物拆除，並將占
    有之土地返還被上訴人及全體共有人，即屬有據，應予准許
    。
　㈢按無法律上原因而受利益，致他人受損害者，應返還其利益
    ，為民法第179條前段所明定。而依不當得利之法則請求返
    還不當得利，以無法律上之原因而受利益，致他人受有損害
    為其要件，故其得請求返還之範圍，應以對方所受之利益為
    度，非以請求人所受損害若干為準。而無權占有他人土地，
    可能獲得相當於租金之利益，為社會通常之觀念（最高法院
    61年度台上字第1695號判決意旨參照）。經查，上訴人無權
    占有系爭2筆土地如附圖所示編號A、B部分，揆諸前開說明
    ，應認其獲有相當於使用系爭2筆土地相當於租金之不當利
    益。次按城市地方房屋之租金，以不超過土地及其建築物申
    報總價年息10％為限，租用基地建築房屋亦準用之，土地法
    第105條、第97條第1項定有明文。又土地法第97條所謂土地
    及建築物之總價額，土地價額依法定地價，土地法施行法第
    25條定有明文。而法定地價，依土地法第148條規定，係土
    地所有人依該法規定所申報之地價。故土地法第97條所謂之
    申報價額，即指該土地之申報地價而言。是被上訴人請求上
    訴人返還相當於租金之不當得利之金額，自應受上揭土地法
    第97條規定之限制。再基地租金之數額，除以基地申報地價
    為基礎外，尚須斟酌基地之位置，工商業繁榮之程度，承租
    人利用基地之經濟價值及所受利益等項，並與鄰地租金相比
    較，以為決定（最高法院68年度台上字第3071號判決意旨參
    照）。經查：
　⒈系爭2筆土地位於嘉義縣○○鎮，附近住家林立，尚屬熱鬧，有
    現場相片、國土測繪圖資服務雲圖可證（原審卷㈠第31-41、
    111頁），而上訴人係於系爭2筆土地上興建系爭建物作為營
    業使用，本院審酌前開情事，認被上訴人請求之不當得利金
    額以系爭2筆土地申報地價年息百分之6計算，應屬合理。
  ⒉系爭2筆土地102年1月之申報地價均為每平方公尺800元、自1
    05年1月迄今之申報地價均為每平方公尺1,200元，有地價第
    二類謄本可證（原審卷㈠第73、75頁）。而上訴人占用系爭4
    69地號土地如附圖編號A部分土地之面積為3.97平方公尺，
    自103年10月起至104年12月止計1年3個月之不當得利金額為
    238元（800×3.97×0.06×1又3/12≒238，元以下四捨五入，以
    下同），自105年1月起至108年9月止計3年9個月之不當得利
    金額為1,072元（計算式：1,200×3.97×0.06×3又9/12≒1,072
    ），合計5年之不當得利金額為1,310元（計算式：238＋1072
    ＝1,310）。又上訴人占用系爭479地號土地如附圖編號B部分
    土地之面積為230.84平方公尺，自103年10月至104年12月計
    1年3個月之不當得利金額為13,850元（計算式：800×230.84
    ×0.06×1又3/12≒13,850），自105年1月至108年9月計3年9個
    月之不當得利金額為62,327元（計算式：1,200×230.84×0.0
    6×3又9/12≒62,327），合計5年之不當得利金額為76,177元
    （計算式：13,850＋62,327＝76,177）。
  ⒊按民法第821條規定，各共有人固得為共有人全體之利益，就
    共有物之全部，為回復共有物之請求。惟請求返還不當得利
    ，並無該條規定之適用，請求返還不當得利，而其給付可分
    者，各共有人僅得按其應有部分，請求返還。經查，被上訴
    人就系爭469、479地號土地之應有部分分別為12分之1、3分
    之1，是被上訴人可請求上訴人自103年10月起至108年9月止
    共5年占用系爭469地號土地之不當得利金為109元（計算式
    ：1,310÷12≒109），占用系爭479地號土地之不當得利金為2
    5,392元（計算式：76,177÷3≒25,392），合計為25,501元（
    109＋25,392＝25,501）。
  ⒋綜上，被上訴人本於不當得利之法律關係，請求上訴人給付2
    5,501元，及自起訴狀繕本送達翌日即108年10月6日起至清
    償日止，按年息百分之5計算之利息，暨自起訴狀繕本送達
    翌日即108年10月6日起至返還土地之日止，按月給付463元
    【計算式：（1,200×3.97×0.06×÷12÷12）＋(1,200×230.84×0
    .06÷3÷12≒464，被上訴人僅請求463元）】，為有理由，應
    予准許。　　
六、綜上所述，被上訴人主張上訴人無權占有系爭2筆土地，應
    為可採。從而，被上訴人依據民法第767條第1項前段、第82
    1條、第179條前段規定，請求上訴人拆除坐落系爭2筆土地
    如附圖編號A、B所示之地上物，將該土地返還被上訴人及全
    體共有人，暨請求上訴人給付25,501元，及自108年10月6日
    起至清償日止，按年息百分之5計算之利息，暨自108年10月
    6日起至返還土地之日止，按月給付463元，自屬正當，應予
    准許。原審為上訴人敗訴之判決，並無不合。上訴論旨指摘
    原判決不當，求予廢棄改判，為無理由，應駁回上訴。
七、本件事證已臻明確，兩造其餘之攻擊或防禦方法及所用之證
    據，經本院斟酌後，認為均不足以影響本判決之結果，爰不
    逐一論列，附此敘明。
八、據上論結，本件上訴為無理由，依民事訴訟法第449條第1項
    、第78條，判決如主文。
中　　華　　民　　國　 109　　年　　11　　月　　10　　日
                  民事第四庭    審判長法  官  翁金緞
　　　　　　　　　 
　　　　　　　　　                    法  官  黃義成
　　　　　　　　　
　　　　　　　　　                    法  官  藍雅清
上為正本係照原本作成。
上訴人如不服本判決，應於收受送達後20日內向本院提出上訴書
狀，其未表明上訴理由者，應於提出上訴後20日內向本院補提出
理由書狀（均須按他造當事人之人數附繕本），上訴時應提出委
任律師或具有律師資格之人之委任狀；委任有律師資格者，另應
附具律師資格證書及釋明委任人與受任人有民事訴訟法第466條
之1第1項但書或第2項（詳附註）所定關係之釋明文書影本。如
委任律師提起上訴者，應一併繳納上訴審裁判費。
被上訴人不得上訴。
中　　華　　民　　國　　109 　年　　11　　月　　10　　日

                                      書記官  陳筱婷
【附註】
民事訴訟法第466條之1：
⑴對於第二審判決上訴，上訴人應委任律師為訴訟代理人。但上
  訴人或其法定代理人具有律師資格者，不在此限。
⑵上訴人之配偶、三親等內之血親、二親等內之姻親，或上訴人
  為法人、中央或地方機關時，其所屬專任人員具有律師資格並
  經法院認為適當者，亦得為第三審訴訟代理人。
民事訴訟法第466條之2第1項：
上訴人無資力委任訴訟代理人者，得依訴訟救助之規定，聲請第
三審法院為之選任律師為其訴訟代理人。